【裁判字號】    97,上訴,137
【裁判日期】    970409
【裁判案由】    違反毒品危害防制條例
【裁判全文】
臺灣高等法院高雄分院刑事判決         97年度上訴字第137號
上  訴  人
即  被  告  甲○○
上列上訴人因違反毒品危害防制條例案件，不服臺灣高雄地方法
院96年度訴字第4366號中華民國96年12月11日第一審判決（起訴
案號：臺灣高雄地方法院檢察署96年度毒偵字第7875號），提起
上訴，本院判決如下：
    主  文
原判決撤銷。
甲○○無罪。
    理  由
一、公訴意旨略以：被告甲○○曾因施用毒品案件，經臺灣高雄
    地方法院以94年度毒聲字第2386號裁定送觀察、勒戒後，認
    無繼續施用毒品之傾向，而於民國95年2 月15日執行完畢釋
    放出所，並由臺灣高雄地方法院檢察署檢察官於95年2 月22
    日以95年度毒偵緝字第47號案件為不起訴處分確定。詎其猶
    未悛悔，於上開觀察、勒戒執行完畢釋放後5 年內，又基於
    施用第一級毒品海洛因之犯意，於96年7 月17日下午3 時20
    分許之採尿前回溯48小時內之某時，在不詳地點，施用第一
    級毒品海洛因。嗣因為列管毒品人口，經警通知前往採尿送
    驗呈嗎啡陽性反應，始得悉上情。因認被告涉犯違反毒品危
    害防制條例第10條第1 項之施用第一級毒品罪嫌云云。
二、按被告以外之人於審判外之陳述，雖不符刑事訴訟法第159
    條之1 至第159 條之4 之規定，而經當事人於審判程序同意
    作為證據，法院審酌該言詞或書面陳述作成時之情況，認為
    適當者，亦得為證據。當事人、代理人或辯護人於法院調查
    時知有第159 條第1 項不得為證據之情形，而未於言詞辯論
    終結前聲明異議者，視為有前項之同意，同法第159 條之5
    第1 、2 項定有明文。立法意旨在於傳聞證據未經當事人之
    反對詰問予以核實，原則上先予排除，惟若當事人已放棄反
    對詰問權，於審判程序中表明同意該等傳聞證據可作為證據
    ，基於尊重當事人對傳聞證據之處分權，及證據資料愈豐富
    ，愈有助於真實發見之理念，且強化言詞辯論主義，使訴訟
    程序得以順暢進行，上開傳聞證據亦均具有證據能力。查本
    案據以認定被告犯罪事實存否之被告以外之人之言詞或書面
    陳述，被告及檢察官於原審及本院審理時，均同意作為證據
    ，且於本院言詞辯論終結前，均未聲明異議，而本院審酌該
    言詞及書面陳述作成之情況，未見有何不適當之情形，故依
    前開規定，均得為證據。
三、再按犯罪事實應依證據認定之，無證據不得認定犯罪事實，
    刑事訴訟法第154 條第2 項定有明文。又認定犯罪事實所憑
    之證據，雖不以直接證據為限，間接證據亦包括在內；然而
    無論係直接或間接證據，其為訴訟上之證明，須於通常一般
    之人均不致有所懷疑，而得確信其為真實之程度者，始得據
    為有罪之認定，倘其證明尚未達到此一程度，而有合理性之
    懷疑存在時，即難為有罪之認定（最高法院76年度台上字第
    4986號判例意旨參照）。
四、本案檢察官係以被告之列管毒品人口尿液檢體採集送驗紀錄
    表及正修科技大學超微量研究科技中心之被告尿液檢驗報告
    各1 紙，而認定被告涉有上開罪嫌。訊據被告甲○○，堅決
    否認有何施用毒品犯行，辯稱：管區警員通知伊去驗尿過7
    、8 次，只有這一次驗出是陽性反應，但伊確實並未吸毒。
    另於採尿前3 日內，伊因頭痛、喉嚨痛、流鼻水、咳嗽等，
    而曾在大寮派出所旁的西藥房配藥，伊連續吃了一星期，因
    事隔已久，西藥房的藥劑師說沒有紀錄，故他不敢將處方開
    給伊以證明。伊不知道為何驗尿為何會呈嗎啡陽性反應等語
    。經查：
  (一)被告因係列管毒品人口，經警通知而於96年7 月17日下午3
    時20分許，在高雄縣政府警察局林園分局接受採尿，所採檢
    體經送以酵素免疫分析法（EIA） 初步篩檢，再以氣相層析
    質譜儀法（GC/MS） 確認結果，呈嗎啡陽性反應，此有列管
    毒品人口尿液檢體採集送驗紀錄表（檢體編號：470） 及正
    修科技大學超微量研究科技中心檢驗報告（報告編號：R00-
    0000-000）附卷可稽。而關於當時採尿之過程，是被告到警
    局後填寫資料，並拿2 個瓶子給被告，被告先尿在其中1 瓶
    ，再分裝為2 瓶，如此尿液較為均勻，尿瓶是全新未使用過
    ，使用時才會打開瓶蓋，採尿後是被告自己封瓶，尿瓶在送
    驗前均保存在冰箱內，送驗之尿液確為被告之尿液等情，業
    經證人即進行採尿之警員王勝裕於96年12月6 日原審審理時
    證述明確，由此可認本件送驗之尿液，確係被告未受污染之
    尿液無訛。
  (二)又按初次吸食或施打煙毒及麻醉藥品者，經人體代謝作用於
    8 小時之內，即有約80％之量排出，24小時之後，續有約剩
    餘量之90％再排出，72時之後仍有殘餘量排出，吸食或施打
    者個人體質不同，其排出時間亦會有所差異，尤其成癮者（
    抗藥性強）其於吸食後120 小時內所採之尿液，配合較具公
    信力之儀器（如氣相質譜儀）仍可能被檢測出等情，業經憲
    兵司令部80年3 月25日 (80) 鑑驗字第0999號函述明確。又
    目前常用檢驗尿液中是否含有毒品反應之方法，有免疫學分
    析法和層析法兩類，尿液初步檢驗係採用免疫學分析法，由
    於該分析法對結構類似之成分，亦可能產生反應，故初步檢
    驗呈陽性反應者，需採用另一種不同分析原理之檢驗方法進
    行確認，大部分地方衛生單位所採用之另一種方法為Toxi-L
    ab分析法（屬薄層層析法），經行政院衛生署認可之檢驗機
    構則採用氣相層析質譜儀（GC /MS）分析法，以氣相層析質
    譜儀分析法進行確認者，均不致產生偽陽性反應等情，亦經
    行政院衛生署管制藥品管理局92年6 月20日管檢字第092000
    4713號函述明確。綜上可知，本件送驗之尿液，確為被告之
    尿液，且該尿液經送驗，確呈嗎啡陽性反應之事實，應可認
    定。
  (三)惟被告上開所採尿液送驗，其中確認檢驗結果，可待因呈陰
    性反應，嗎啡呈陽性反應，嗎啡濃度為526ng/ml，此亦有上
    開檢驗報告在卷可憑。被告除以上開情詞置辯外，其於採尿
    時已向採尿人員陳述於3 日內曾服用感冒藥之情，此亦有列
    管毒品人口尿液檢體採集送驗紀錄表附卷可稽（見警卷第4
    頁），故被告所辯：於採尿前曾服用感冒藥等語，尚非不能
    採信。而本院將被告上開尿液檢驗報告結果函詢行政院衛生
    署，該署於97年2 月29日以管檢字第0970001907號函覆稱：
    ……二、依Clarke's Analysis of Drugs and Poisons一書
    第3 版記述：人體服用海洛因後，其主要代謝物為嗎啡及其
    共軛物，不會代謝成可待因成分，惟海洛因毒品中，可能含
    有少量6-乙醯可待因、可待因等雜質，故施用後尿液可能同
    時檢出少量可待因。三、感冒藥物常含有可待因或鴉片（內
    含嗎啡及可待因）成分，依Disposition of Toxic Drugs
    and Chemicals in Man第5 版記述：服用可待因後，由於可
    待因可代謝成嗎啡，尿液中可待大與嗎啡比值（嗎啡為分母
    ）在24小時內多大於1 ，在24至30小時之間常低於1 ，30小
    時後，可能僅檢測到嗎啡成份。另依Liu 等人發表於Journa
    l of Analytical Toxicology, Vol.30, P.225-231, 2006
    之研究，施用含鴉片之感冒藥水或錠劑，可於尿液中檢驗出
    嗎啡及可待因反應，惟於代謝末期僅可能檢出嗎啡反應。四
    、依來函所附尿液檢驗報告影本，嗎啡檢出濃度526ng/ml之
    陽性反應，而可待因則呈陰性反應，依說明二、三所述，有
    可能為施用海洛因或含可待因、鴉片成分之感冒藥物後之結
    果。……。」等語，有該函附卷可稽（見本院卷第21-22 頁
    ）。據此說明，則上開被告尿液檢驗結果，雖被告於採尿前
    雖可能曾施用海洛因，但亦可能係因被告於採尿前曾服用含
    可待因或鴉片之感冒藥水或錠劑，故僅憑上開被告尿液檢驗
    結果，尚不能確認被告確係於採尿前曾施用海洛因之事實。
  (四)綜上所述，被告上開辯解，尚非全無可能，而本案檢察官用
    以證明被告犯罪之上開尿液檢驗報告，又尚未達於通常一般
    之人均不致有所懷疑，而得確信被告係因施用第一級毒品海
    洛因而呈現此一檢驗結果之事實，而仍有合理性之懷疑存在
    。此外，復查無其他確切證據足證被告有何公訴意旨所指之
    犯行，參諸上開說明，被告犯罪應屬不能証明。
五、原審未予詳察，而為被告甲○○有罪之諭知，尚有未洽，被
    告上訴意旨，指摘原判決諭知其有罪判決為不當，請求撤銷
    改判，為有理由，應由本院將原判決予以撤銷，而為無罪之
    諭知。
據上論結，應依刑事訴訟法第369 條第1 項前段、第364 條、第
301條第1項，判決如主文。
本案經檢察官李門騫到庭執行職務。
中    華    民    國    97    年    4     月    9     日
                  刑事第七庭  審判長法  官  莊飛宗
                                    法  官  孫啟強
                                    法  官  邱明弘
以上正本證明與原本無異。
如不服本判決應於收受本判決後10日內向本院提出上訴書狀，其
未敘述上訴理由者，並得於提起上訴後10日內向本院補提理由書
狀（均須按他造當事人之人數附繕本）「切勿逕送上級法院」。
中    華    民    國    97    年    4     月    9     日
                                    書記官  曾允志


司法院資訊處製作；財團法人民間司法改革基金會備份。
